【裁判字號】    94,訴,58
【裁判日期】    950118
【裁判案由】    土地抵押權變更登記
【裁判全文】
臺灣臺東地方法院民事判決                94年度訴字第58號
原      告  第一商業銀行股份有限公司
法定代理人  丁○○
訴訟代理人  劉輝瑞律師
被      告  丙○○
            乙○○
上列當事人間請求土地抵押權變更登記事件，本院於民國95年1
月4日言詞辯論終結，判決如下：
    主  文
被告應協同原告向臺東縣臺東地政事務所申請辦理抵押權變更登
記，將臺東縣臺東市○○段一六二建號及同段七一二之五地號之
他項權利部內容變更如附表一，及將臺東縣臺東市○○段一五七
建號及同段七一二地號之他項權利部內容變更如附表二。
訴訟費用由被告負擔。
    事實及理由
壹、程序方面：
一、被告均經合法通知，無正當理由，未於言詞辯論期日到場，
    核無民事訴訟法第386條所列各款情形，爰依原告聲請，由
    其一造辯論而為判決。
二、按訴狀送達後，原告不得就原訴變更或追加他訴，但請求之
    基礎事實同一、不甚礙被告之防禦及訴訟之終結者，不在此
    限，民事訴訟法第255條第1項第2款、第7款分別定有明文。
    而所謂請求之基礎事實同一，係指變更或追加之訴與原訴之
    主要爭點有其共同性，各請求利益之主張在社會生活上可認
    為同一或關連，而就原請求之訴訟及證據資料，於審理繼續
    進行在相當程度範圍內具有同一性或一體性，得期待於後請
    求之審理予以利用，俾先後兩請求在同一程序得加以解決，
    避免重複審理，進而為統一解決紛爭者，即屬之 (最高法院
    90年度臺上字第16號判決意旨參照)。本件原告起訴主張被
    告應協同原告向臺東縣臺東地政事務所申請辦理抵押權變更
    登記，將臺東縣臺東市○○段162建號之建物他項權利部內
    容變更如附表3，及將臺東縣臺東市○○段157號建號之建物
    他項權利部內容變更如附表4。嗣於民國94年8月11日具狀變
    更訴之聲明為：被告應協同原告向臺東縣臺東地政事務所申
    請辦理抵押權變更登記，將臺東縣臺東市○○段162建號及
    同段712之5地號 (以下簡稱系爭A不動產)之他項權利部內容
    變更如附表1，及將臺東縣臺東市○○段157建號及同段712
    地號 (以下簡稱系爭B不動產)之他項權利部內容變更如附表
    2( 見本審卷第54頁)。其變更後訴之請求，構成要件事實與
    原起訴請求之事實顯係源於同一基礎原因事實，主要爭點具
    有共同性，在社會生活上可認為同一或關連，揆諸首開說明
    ，原告變更後之訴與原訴應認有請求之基礎事實同一之情形
    ，且原告此部分變更，無礙被告之防禦及訴訟之終結，於法
    有據，應予准許。
貳、實體方面：
一、原告主張：被告丙○○本為系爭A不動產 (門牌號碼臺東市
    ○○○路179號)之所有權人，因地政機關登記錯誤，誤登記
    為被告乙○○所有，並由被告乙○○設定抵押權登記與原告
    ，擔保其債務額480萬元。被告乙○○本為系爭B不動產 (門
    牌號碼臺東市○○○路169號)之所有權人，因地政機關登記
    錯誤，誤登記為被告丙○○所有，由被告丙○○設定抵押權
    登記與原告，擔保其債務額480萬元。就系爭A不動產及B不
    動產所有權及抵押權登記錯誤一事，被告2人於89年7月29日
    以陳情書 (以下簡稱系爭陳情書)就渠等於同年月20日在臺
    東縣政府工務局協議達成相互移轉系爭A不動產及B不動產之
    所有權、及相互變更抵押權登記之共識，共同向相關機關請
    求協助，係對於該共識內容事後予以承諾，經由系爭陳情書
    之連署而互相傳達，於被告2人間意思表示互相一致，已成
    立以變更系爭A不動產及B不動產抵押權登記內容之契約，被
    告2人互為契約債權人及債務人。又被告2人將系爭陳情書副
    本抄送原告，請求協助辦理，原告為系爭A不動產及B不動產
    抵押權登記契約之債權人，願意接受變更該抵押權登記內容
    之契約，系爭陳情書送達原告時，被告2人與原告間亦已經
    成立變更系爭A不動產及B不動產抵押權登記內容之契約。被
    告2人已依系爭陳情書之共識，就系爭A不動產及B不動產之
    土地部分於90年5月22日先辦理合併再以共有物分割方式辦
    理移轉登記。建物部分於90年6月18日以交換方式辦理移轉
    登記，系爭A不動產已回復登記至被告丙○○名下、系爭B不
    動產已回復登記至被告乙○○名下。惟系爭A不動產及B不動
    產上他項權利部，有關抵押權登記部分因未隨同辦理變更登
    記，致被告丙○○所有之建物仍抵押擔保被告乙○○之債務
    ，被告乙○○所有之建物仍抵押擔保被告丙○○之債務。為
    此，爰依兩造間變更抵押權登記之契約，併依民法第242條
    代位權代位被告2人互為請求，請求被告2人協同辦理系爭A
    不動產及B不動產之抵押權變更登記等語，並聲明求為判決
    如主文所示。
二、被告丙○○未於言詞辯論期日到場，據其準備程序中所為陳
    述，則以：伊並未出席89年7月20日臺東縣政府工務局之協
    調會議，系爭陳情書上蓋用之印章確實為伊之印章，惟此係
    訴外人甲○○代書以伊所有建物登記錯誤要辦理交換登記為
    由，要求伊交付印章以為辦理，當時並未言及抵押權變更的
    問題，伊未同意變更系爭A不動產及B不動產之抵押權登記內
    容等語，資為抗辯，並聲明求為判決：駁回原告之訴。
三、被告乙○○未於言詞辯論期日到場，據其準備程序中所為陳
    述，對原告上開主張之事實均不爭執，並認諾願協同原告辦
    理系爭A不動產及B不動產之抵押權變更登記等語。
四、下列事實業經原告提出土地及建物登記謄本 (見本審卷第9
    頁至第16頁)、系爭陳情書 (見本審卷第17頁至第18頁)為證
    ，並為原告及被告乙○○所不爭執，自堪信為真實，本院採
    為判決之基礎：
(一)被告丙○○為分割前系爭A不動產 (門牌號碼臺東市○○○
    路179號)之所有權人，因地政機關登記錯誤，誤登記為被告
    乙○○所有，由被告乙○○設定抵押權與原告，擔保其債務
    額480萬元。被告乙○○為分割前系爭B不動產(門牌號碼臺
    東市○○○路169號)之所有權人，因地政機關登記錯誤，誤
    登記為被告丙○○所有，由被告丙○○設定抵押權與原告，
    擔保其債務額480萬元。
(二)系爭A不動產及B不動產土地部分之所有權，經被告2人同意
    於90年5月22日先辦理合併再以共有物分割方式辦理移轉登
    記；建物部分之所有權，經被告2人同意，於90年6月18日辦
    理交換登記，系爭A不動產回復登記至被告丙○○名下；系
    爭B不動產回復登記至被告乙○○名下。
(三)臺東縣臺東市○○段712之5地號土地之抵押權登記已經辦理
    變更登記債務人為被告丙○○、臺東縣臺東市○○段712 地
    號土地之抵押權登記已經辦理變更登記債務人為被告乙○○
    。
五、得心證之理由：
    依前揭兩造爭執要旨，並經原告與被告乙○○協議，本件所
    應審究之爭點，為：(一)被告就臺東縣臺東市○○段162建號
    房屋、157建號房屋2筆房屋，有無同意辦理抵押權之債務人
    變更登記之約定？(二)原告與被告間是否成立變更抵押權登記
    之契約？
(一)按訴訟標的對於共同訴訟之各人必須合一確定者，共同訴訟
    人中一人之行為有利益於共同訴訟人者，其效力及於全體；
    不利益者，對於全體不生效力，民事訴訟法第56條第1款定
    有明文。又所謂共同訴訟人中一人之行為，有利益於共同訴
    訟人或不利益於共同訴訟人，係指於行為當時就形式上觀之
    ，有利或不利於共同訴訟人而言。非指經法院審理結果有利
    者其效力及於共同訴訟人，不利者其效力不及於共同訴訟人
    而言，最高法院著有52年度臺上字第1930號判例要旨可資參
    照。本件原告以被告丙○○、乙○○為共同被告，起訴請求
    被告2人協同辦理變更系爭A不動產及B不動產之抵押權登記
    ，其訴訟標的之法律關係，對於被告2人在法律上必須為一
    致之判決，而有合一確定之必要，為必要共同訴訟。被告乙○○就原告訴之聲明所為關於兩造間變更抵押權登記之契約
    ，及依民法第242條代位被告2人互為請求變更抵押權登記之
    主張於本院為認諾之陳述 (見本審卷第72頁)，本院原應即
    本於被告乙○○之認諾為其敗訴之判決，惟自形式上觀之，
    係不利益於被告丙○○，依上說明，應不生認諾之效力，合
    先敘明。
(二)經查，系爭A不動產及B不動產曾於91年7月間就抵押權權利
    內容辦理變更登記之情，業經該抵押權變更登記之承辦代書
    即證人甲○○於本院證稱：「 (問：是否認識兩造？)認識
    。因為辦理本件之系爭房地所有權移轉登記事宜才認識。」
    、「 (問：丙○○有無同意辦理變更系爭房屋抵押權？)有
    同意。約在兩年前，原告與被告2人間，就有辦理系爭房屋
    抵押權變更登記，後來是因為系爭157建號丙○○有設定第2
    順位抵押權，變更登記之後，地政事務所電腦內的轉載資料
    ，第2順位抵押權變成第1順位，我們去找第2順位抵押權人
    李義一先辦理塗銷，等被告2人間之抵押權變更之後，再設
    定抵押權給李義一，但李義一沒有同意辦理。所以，我們將
    向地政事務所的聲請變更案撤銷。」、「 (問：丙○○同意
    變更抵押權登記的時間？)在90年間發現建物的部分無法辦
    理變更抵押權登記之後，透過她婆婆跟她聯絡過，因為她當
    時在監獄服刑。之後約在3年前即91年7月間，第一銀行主導
    要變更抵押權變更登記，請我辦理變更事宜。丙○○有到我
    的事務所，表示同意配合辦理抵押權變更登記，我當時也有
    告訴她，要辦理抵押權變更的事情。後來就如我前述因為有
    第2順位抵押權的問題，所以沒有辦成。」等語 (見本審卷
    第79頁、第81頁)，衡之證人甲○○為承辦系爭A不動產及B
    不動產所有權移轉登記及抵押權變更登記之代書，其就系爭
    不動產權利登記錯誤及此後協議變更之始末，自應知之最詳
    ，其證詞衡情應堪可採。參以兩造就系爭A不動產及B不動產
    確有於91年6月26日向臺東縣臺東地政事務所申請變更抵押
    權內容，嗣因登記完畢後發現系爭A不動產上存在次順序抵
    押權，未取得次順序抵押權人之同意，於91年7月24日由臺
    東縣臺東地政事務所依土地登記規則第144條規定辦理撤銷
    登記回復原登記狀態等情，有本院依職權向臺東縣臺東地政
    事務所調取之系爭A不動產及B不動產之抵押權內容變更登記
    案及撤銷案附卷可按 (見本審卷第124頁至第157頁)，堪認
    於系爭陳情書之後，至兩造於91年6月26日向臺東縣臺東地
    政事務所申請變更抵押權內容之前，被告丙○○、乙○○應
    已達成相互變更系爭A不動產及B不動產抵押權登記內容之合
    意，並曾與原告成立變更系爭A不動產及B不動產抵押權登記
    內容之契約甚明。原告主張被告2人間、及兩造間就系爭A不
    動產及B不動產抵押權有成立變更登記之契約存在等語，核
    屬有據，堪予採信。
(三)再者，被告丙○○於本院94年6月14日準備程序期日當庭自
    認：「 (提示本審卷第17頁、第18頁，問：是否有簽署該陳
    請書？)是的。」、「 (問：該陳情書之真意為何？)因為當
    時說辦理變更我只需要提供印章、身分證即可，不需要負擔
    費用。所以我也同意辦理建物所有權及抵押權變更登記。」
    、「之前乙○○說，辦理變更的代書費2萬多元她會負擔，
    後來到92年我拿印章要去丁代書那裡辦理變更時，代書說我
    要負擔2萬多元代書費，我沒有錢負擔。」等語 (見本審卷
    第39頁)，益足佐證原告主張被告丙○○有同意辦理變更系
    爭A不動產及B不動產抵押權登記內容之情屬實，被告丙○○
    嗣雖辯稱系爭陳情書上蓋用之印章，係甲○○代書以辦理系
    爭不動產所有權過戶為由，叫伊交付印章，並未告知要辦理
    抵押權變更登記等語，惟就其自認有何與事實不符，未能舉
    證以實其說，被告丙○○上開所辯，洵無足採。
(四)至於原告主張依89年7月20日臺東縣政府工務局會議決議，
    被告2人以系爭陳情書副本抄送原告，請求協助辦理，被告2
    人間已成立以變更系爭A不動產及B不動產抵押權登記為內容
    之契約，且原告願意接受該契約之內容，系爭陳情書送達原
    告時，兩造間已經成立變更系爭A不動產及B不動產抵押權登
    記內容之契約云云。惟按契約因雙方當事人相互意思表示合
    致而成立，其成立之方法有3：(一)依要約與承諾成立契約，
    即先由一方對他方為訂立契約之意思表示 (要約)，而由他
    方承諾之。(二)依一方要約與他方之意思實現而成立契約。(三)
    依要約交錯而成立契約，即契約當事人互為同一內容之要約
    ，學說尚稱為交錯要約 (見王澤鑑著債法原理第1冊基本理
    論債之發生，1999年10月增訂版第172頁參照)，亦即契約乃
    2 人以上意思表示一致而成之雙方行為，須雙方當事人相互
    間有欲與他方意思表示相結合而生法律上效果之主觀意思存
    在始得成立。本件被告丙○○並未出席參加89年7月20日在
    臺東縣政府工務局之協調會議之情，有該次會議紀錄出席人
    員名單在卷可參 (見本審卷第59頁)，被告2人自不可能於該
    次會議達成變更系爭A不動產及B不動產抵押權登記之協議。
    而依卷附系爭陳情書所載內容觀之，陳情主旨為：就臺東市
    ○○街70號至80號 (88年4月間門牌整編為漢陽北路169號至
    179號)共6戶建築物門牌坐落與建築地點地籍不符一事，於
    89年7月20日在臺東縣政府工務局會議協議達成：(一)建物所
    有權同意相互移轉。(二)土地合併後再辦理共有物分割方式處
    理。(三)各所有權原貸款俟土地建物處理完畢後再向銀行辦理
    擔保物他項權利變更登記之3項共識，請求臺東縣政府配合
    協助(見本審卷第17頁)，是系爭陳情書僅係將89年7月20日
    臺東縣政府工務局會議協議達成共識之事實通知臺東縣政府
    ，性質上不過為觀念通知，被告2人並無以系爭陳情書互為
    要約，相互締結移轉系爭A不動產及B不動產所有權及變更抵
    押權登記之效果意思，被告2人間亦無可能因系爭陳情書之
    連署而成立上開內容之契約。再者，系爭陳情書正本收受者
    為臺東縣政府，原告僅為副本抄送之相關單位之一，被告2
    人既未以系爭陳情書表示締結契約之意思，自無從因原告收
    受系爭陳情書之送達後，願意接受變更A不動產及B不動產抵
    押權契約內容即使兩造間成立變更A不動產及B不動產抵押權
    登記內容之契約，要屬無疑。原告上開主張依系爭陳情書所
    載內容，被告2人間、及兩造間已經成立變更系爭A不動產及
    B不動產抵押權登記內容之契約，就契約成立之時點而言，
    容有誤會，併此說明。
六、縱上所述，本件原告依兩造間變更抵押權登記內容契約，請
    求判決如主文第1項所示，揆諸前揭說明，核屬有據，為有
    理由，應予准許。
據上論結：本件原告之訴為有理由，依民事訴訟法第385條第1項
前段、第78條、第85條第1項前段，判決如主文。
中    華    民    國    95    年    1    月    18     日
                  民事庭    審判長法  官  王漢章
                                  法  官  曾宗欽
                                  法  官  簡芳潔
以上正本係照原本作成
如對本判決上訴，須於判決送達後20日內向本院提出上訴狀
中    華    民    國    94    年    1    月    18     日
                                書記官  李春菊


司法院資訊處製作；財團法人民間司法改革基金會備份。
